臺灣高等法院刑事判決
110年度上訴字第671號
上  訴  人  臺灣基隆地方檢察署檢察官
被      告  吳紀煒



上列上訴人因被告違反毒品危害防制條例案件，不服臺灣基隆地
方法院109年度訴字第326號，中華民國109年12月30日第一審判
決（起訴案號：臺灣基隆地方檢察署109年度毒偵緝字第20號、1
08年度毒偵字第1800號），提起上訴，本院判決如下：
    主  文
上訴駁回。
    理  由
一、公訴意旨略以：被告甲○○（下稱被告）前因施用毒品案件，
    經觀察、勒戒後，認無繼續施用毒品傾向，於民國91年4月2
    4日釋放，並經臺灣基隆地方法院少年法庭以91年度少調字
    第170號裁定不付審理確定。又於5年內因施用毒品案件，經
    同法院以96年度訴字第13號判決有期徒刑6月，經減刑為有
    期徒刑3月確定。再因㈠施用毒品案件，經同法院以102年度
    訴字第170號判決判處有期徒刑6月確定；㈡施用毒品案件，
    經同法院以102年度訴字第313號判決判處有期徒刑6月確定
    ；㈢施用毒品案件，經同法院以102年度訴字第365號判決判
    處有期徒刑7月、3月確定；㈣施用毒品案件，經同法院以102
    年度訴字第420號判處有期徒刑3月、7月確定，上開㈠㈡㈢㈣案
    復經同法院以102年度聲字第1159號裁定應執行有期徒刑2年
    確定；又因㈤施用毒品案件，經同法院以104年度訴字第378
    號判決判處有期徒刑7月、3月確定；㈥施用毒品案件，經同
    法院以104年度訴字第479號判決判處有期徒刑9月確定，上
    開㈤㈥案復經同法院以105年度聲字第405號裁定應執行有期徒
    刑1年3月確定；又因㈦施用毒品案件，經同法院以105年度訴
    字第98號判決判處有期徒刑8月確定；㈧施用毒品案件，經同
    法院以105年度訴字第198號判決判處有期徒刑8月確定，上
    開㈦㈧復經同法院以105年度聲字第544號裁定應執行有期徒刑
    1年確定，上開㈠至㈧案經接續執行，於107年3月5日假釋付保
    護管束出監，於107年6月25日保護管束期滿未經撤銷而執行
    完畢；詎其猶不知悔改，復基於同時施用第一級毒品與第二
    級毒品之犯意，於108年9月1日12時30分許，在新北市○○區○
    ○00號之1居處，以將第一級毒品海洛因與第二級毒品甲基安
    非他命混合置入注射針筒內加水稀釋後，再施打手臂靜脈血
    管之方式，同時施用海洛因及甲基安非他命1次。嗣因其為
    毒品列管人口，經通知未到局採驗而為本署檢察官核發強制
    採驗尿液許可書，經警持上開許可書對其採集尿液送驗，結
    果呈嗎啡、可待因、安非他命及甲基安非他命陽性反應而查
    獲。因認被告涉犯毒品危害防制條例第10條第1項、第2項之
    施用第一級、第二級毒品罪嫌等語。
二、按起訴之程序違背規定者，應諭知不受理之判決，並得不經
    言詞辯論為之，刑事訴訟法第303條第1款、第307條分別定
    有明文，且依同法第364條規定，於第二審之審判準用之。
    又此所稱之起訴程序違背規定，係指檢察官提起公訴之訴訟
    行為於程序上有違法律之規定而言。而提起公訴之訴訟行為
    是否於程序上有違法律規定，原則上固以起訴時所存在之事
    項及法律規定為判斷，惟檢察官起訴後始發生之情事變更事
    由，致法院不能為實體審理者，亦屬「起訴之程序違背規定
    」（最高法院109年度台上字第3826號判決意旨參照）。
三、經查：
(一)依下列說明，毒品危害防制條例（下稱毒品條例）第20條第
    3項所規定之「3年後再犯」，係指本次再犯（不論毒品條例
    修正前、後）距最近一次觀察、勒戒或強制戒治執行完畢釋
    放已逾3年者，不因其間有無犯施用毒品罪經起訴、判刑或
    執行而受影響：
 1、87年5月20日毒品條例公布施行後之刑事政策，對於施用毒
    品者，已揚棄純粹的犯罪觀，雖強調「除刑不除罪」之理念
    ，認為施用毒品者具有「病患性犯人」之特質，惟囿於當時
    戒治及醫療體系均不完整、專業人員欠缺且戒毒知識尚有不
    足，社會大眾仍視施用毒品者為「犯人」而非「病患」，暨
    相關戒毒及事後之追蹤、輔導配套措施亦不完備，其刑事政
    策明顯將施用毒品者偏向「犯人」身分處理，導致監獄人滿
    為患，且施用毒品人口不減反增。為此，戒毒政策不得不改
    弦易轍，開始正視施用毒品者實屬「病患」之特質。先於97
    年新增毒品條例第24條附命完成戒癮治療緩起訴制度，確立
    「附命完成戒癮治療緩起訴處分」及「觀察、勒戒或強制戒
    治」雙軌治療模式。本次109年1月15日修正公布、同年7 月
    15日施行之毒品條例第20條第3項及第23條第2項，雖僅將原
    條文之再犯期間由「5年」改為「3年」，惟鑑於將施用毒品
    者監禁於監獄內，僅能短期間防止其接觸毒品，因慣用毒品
    產生之「心癮」根本無法根除，並慮及毒品條例施行多年累
    積之戒毒經驗及實效，暨逐步擴充之醫療、戒癮機構、專業
    人力、社區支援系統等資源，尤以本次毒品條例第24條修正
    ，擴大檢察官對施用毒品者附條件緩起訴處分之範圍，使其
    能視個案具體情形給予適當多元社區處遇。本次修正後對於
    施用毒品者之思維，自應與時俱進，擺脫以往側重於「犯人
    」身分之處罰，著重其為「病患」之特質，並以「治療」疾
    病為出發點，重新評價前揭所謂「3年後再犯」之意義。
 2、毒品戒除不易，須經長期且持續之治療，施用毒品者既被視
    為「病患性犯人」，最佳處遇方式即為治療。對於施用毒品
    者之治療方式，有機構外之處遇（如自行赴醫院戒癮、附命
    完成戒癮治療緩起訴處分等），或機構內之觀察、勒戒或強
    制戒治；至對施用毒品者科以刑罰，無非在運用刑罰之一般
    預防功能以嚇阻毒品之施用。監獄為執行場所而非戒癮專責
    機構，針對施用毒品者及其再犯之特性，法務部於106年12
    月5日頒訂之「科學實證之毒品犯處遇模式計畫」，目的即
    是積極引進地區醫療體系之協助，提供毒癮戒治，落實社區
    追蹤輔導及治療之銜接，俾修復創傷、預防再犯。惟刑罰因
    涉及人身自由之基本權，故於施用毒品初犯時皆以傳統之機
    構外或機構內處遇方式治療，如再施用毒品時，始科以刑事
    責任。而當刑罰處遇仍不能有效幫助施用毒品者改善惡習時
    ，即表示無法以此方式發揮治療效果，若繼續施以刑罰只具
    懲罰功能，不僅無法戒除毒癮，更漸趨與社區隔離，有礙其
    復歸社會。基於憲法應保障人民之生存權，及根據每個國民
    生存照顧需要提供基本給付之理念，為協助施用毒品者戒除
    毒癮復歸社會，對於經監獄監禁處遇後仍再犯之施用毒品者
    ，更應恢復以機構內、外之治療協助其戒除毒癮。此即本次
    修正毒品條例第20條第3項關於施用毒品者所謂「3年後再犯
    」係何所指之立法真諦。除檢察官優先適用第24條命附條件
    緩起訴處分處遇（不論幾犯，亦無年限）外，對於施用毒品
    初犯者，應適用第20條第1項、第2項為機構內之觀察、勒戒
    或強制戒治；若於上開機構內處遇執行完畢釋放後，於「3
    年內再犯」者，依第23條第2項規定，應依法追訴；倘於「3
    年後再犯」自應再回歸到傳統醫療體系機構內重為觀察、勒
    戒或強制戒治之治療。是對於戒除毒癮不易者，唯有以機構
    內、外處遇及刑事制裁等方式交替運用，以期能控制或改善
    其至完全戒除毒癮。
 3、綜上所述，對於毒品條例第20條第3項及第23條第2項所謂「
    3年後（內）再犯」，自應跳脫以往窠臼，以「3年」為期，
    建立「定期治療」之模式。其規定中所謂「3年後再犯」，
    只要本次再犯（不論修正施行前、後）距最近一次觀察、勒
    戒或強制戒治執行完畢釋放已逾3年者，即該當之，不因其
    間有無犯施用毒品之罪經起訴、判刑或執行而受影響。此項
    結論，亦經最高法院大法庭著有109年度台上大字第3826號
    裁定可資參照，業已改變最高法院95年度第7次及97年度第5
    次刑事庭會議為統一法律見解所採之決議意旨。　
(二)依下列說明，本次毒品條例修正施行前，已繫屬於法院之施
    用毒品案件，倘符合上揭「3年後再犯」之情形者，因有上
    開法律規定與實務見解改變之情事變更事由，起訴程序即屬
    違背規定，法院應諭知不受理之判決：　
 1、本次毒品條例修正，對於施用毒品者強調「治療勝於處罰」
    、「醫療先於司法」之刑事政策，強化觀察、勒戒或強制戒
    治處分、命附條件緩起訴處遇措施與監禁刑罰間之交替運用
    ，使之相互輔助補充，剛柔並濟，力助施用毒品者重生。又
    衡酌機構外之命附條件緩起訴處遇相較於機構內之觀察、勒
    戒及強制戒治而言，前者乃結合醫師、觀護人、社工心理諮
    商等不同領域之專業人員參與之治療措施，目的除在戒除施
    用毒品者身癮、心癮外，並使其能經由於機構外之社會參與
    及接觸，重新塑造生活紀律，改變病態行為，以達治療「病
    患性犯人」之效果；相較於後者於勒戒處所、戒治處所內之
    觀察、勒戒或強制戒治而言，仍不失為監禁治療，且其管理
    人員均為監所矯正人員，各處所之資源多寡、專業人才比例
    又不盡相同，未能跳脫「收容」功能大於「戒治」之刑罰樣
    貌。縱為屢犯施用毒品罪之成癮慣犯，倘其本次再犯後已自
    行赴醫療機構為戒癮或替代治療，並顯具成效，無論此次距
    最近一次觀察、勒戒或強制戒治執行完畢釋放是否已逾3年
    ，於新修正毒品條例第24條尚未施行前，檢察官仍非不得視
    其個案情形為「附命完成戒癮治療緩起訴處分」，毋庸逕向
    法院聲請觀察、勒戒甚而追訴處罰之必要，俾節省有用資源
    。
 2、法院於解釋、適用本次毒品條例上開修正條文時，允宜遵循
    醫療專業及刑事政策，保障施用毒品者為病患性犯人之健康
    權，兼顧保護社會安全及恪遵正當法律程序，確保法治國公
    平法院之具體實現。又本於權力分立原則，法院對檢察官職
    權行使，應予以尊重，雖非謂不得為適度之司法審查，惟對
    於施用毒品者本次所犯如距最近一次觀察、勒戒或強制戒治
    執行完畢釋放後，已逾3年者，檢察官既得本於立法者所賦
    與之職權裁量是否聲請法院裁定觀察、勒戒或為命附條件（
    現行法僅能附命完成戒癮治療）緩起訴處分之多元化處遇，
    即聲請法院裁定機構內之觀察、勒戒並非檢察官所得採取之
    唯一途徑，法院自不宜僭越檢察官之職權，逕對施用毒品者
    裁定應予觀察、勒戒或強制戒治。
 3、至本次修正後之毒品條例第35條之1第2款固然規定：「審判
    中之案件，由法院或少年法院（地方法院少年法庭）依修正
    後規定處理；依修正後規定應為不起訴處分或不付審理之裁
    定者，法院或少年法院（地方法院少年法庭）應為免刑之判
    決或不付審理之裁定」，法文似指明依修正後規定檢察官「
    應」為不起訴處分者，法院即應為免刑之判決；亦即法院應
    為免刑判決之前提，乃在於檢察官依修正後規定「應」為不
    起訴處分之此一要件。然則，依毒品條例規定，檢察官為不
    起訴處分者，僅限於被告經觀察、勒戒或強制戒治執行完畢
    之情形，但依本次修正之毒品條例，於被告符合「3年後再
    犯」之情形者，檢察官除得向法院聲請對被告為機構內之治
    療處遇外（即觀察、勒戒或強制戒治，並於執畢後為不起訴
    處分），亦得逕對被告為機構外之治療處遇（依現行規定即
    為附命完成戒癮治療之緩起訴處分），是以檢察官依法有其
    多元化之裁量權，依修正後規定，並非僅能向法院聲請裁定
    觀察、勒戒或強制戒治，檢察官亦有可能逕為附命完成戒癮
    治療之緩起訴處分，即不當然有所謂「應」為不起訴處分之
    情形，自無從得出上開法文所稱「（檢察官）依修正後規定
    『應』為不起訴處分」之前提；而此項前提要件既無法成就，
    自無法進一步引出法院應為免刑判決之結論，上揭毒品條例
    第35條之1第2款後段即無適用之餘地，其理至為灼然。再者
    ，本款之立法說明雖謂：「若該等案件於修正施行前已繫屬
    於法院或少年法院（地方法院少年法庭）者，『為求程序之
    經濟，法院或少年法院（地方法院少年法庭）應依修正施行
    後之規定處理，即應依職權為觀察、勒戒或強制戒治之裁定
    』」等語，似欲透過立法說明由法院逕依職權裁定觀察、勒
    戒或強制戒治，以替代第20條第1項、第2項所定應由檢察官
    提出觀察、勒戒或強制戒治之聲請。然此立法說明業已逾越
    毒品條例第35條之1第2款後段之明文範疇，違反法律保留原
    則，且基於尊重檢察官之裁量權，並保障施用毒品者能獲得
    妥適並完善治療或其他有利戒毒途徑處遇之機會，本於合憲
    性之解釋原則，自應由檢察官視個案情形為適當之裁量權行
    使，當不能僅「為求程序之經濟」即可便宜行事，此除紊亂
    法院與檢察官之體制、權責之外，亦剝奪審判中被告於本次
    修正後接受適當處遇之機會，不無差別待遇而有違憲法平等
    原則之虞。故上揭立法說明一律要求法院應依職權裁定觀察
    、勒戒或強制戒治云云，自不能作為適用本款之適法指引。
 4、綜上所述，本次毒品條例修正施行前，檢察官已起訴繫屬於
    法院之施用毒品案件，依毒品條例第35條之1第2款前段規定
    ，應逕依修正後規定處理。倘符合上揭「3年後再犯」之情
    形者，依本次修正後之毒品條例第20條第3項、現行第24條
    等規定，即應由檢察官基於一次性之整體規劃而重啟治療處
    遇程序，視個案情形，是否適合「觀察、勒戒或強制戒治」
    或給予「附命完成戒癮治療緩起訴處分」之機會，自不得追
    訴處罰；而因有上開法律規定與實務見解改變之情事變更事
    由，檢察官前所為之起訴程序即屬違背規定，法院自應諭知
    不受理之判決（相同旨趣，參見最高法院109年度台上字第3
    826號判決意旨）。
(三)又行為人雖經檢察官為「附命緩起訴」，若未完成戒癮治療
    ，即難與已接受「觀察、勒戒或強制戒治『執行完畢』」之處
    遇等同視之（最高法院109年度台非字第76、77號判決意旨
    參照），即無從起算該「3年」期間。依修正後毒品條例第2
    3條第2項係以「觀察、勒戒或強制戒治執行完畢釋放後，3
    年內再犯」為其追訴條件，倘行為人前未曾接受觀察、勒戒
    等處遇，自無從適用該規定予以處罰追訴，仍應適用修正後
    毒品條例第20條第1項規定辦理（最高法院109年度台上大字
    第3536號提案裁定之肯定說見解及撤銷提案裁定之理由參照
    ）。
四、經查：
(一)被告前於91年間因施用毒品案件，經臺灣基隆地方法院以91
    年度少調字第170號裁定送觀察、勒戒後，認無繼續施用毒
    品之傾向，於91年4月24日執行完畢釋放出所，並由臺灣基
    隆地方法院以91年度少調字第170號為不付審理確定等情，
    有本院被告前案紀錄表在卷可憑（詳原審證物袋）。又被告
    另於107年間因施用毒品案件，經臺灣基隆地方檢察署檢察
    官以107年度毒偵字第2406號為附命戒癮治療之緩起訴處分
    ，惟因被告於緩起訴期間未遵期接受戒癮治療期程，經臺灣
    桃園地方檢察署檢察官以109年度撤緩字第30號撤銷緩起訴
    處分，並以109年度撤緩毒偵字第95號起訴在案，有本院被
    告前案紀錄表附卷可按（本院卷第38至39頁），則依上開說
    明，被告於本案之附命緩起訴既經撤銷，而其戒癮治療未完
    成，尚難以等同曾受「觀察、勒戒或強制戒治」執行完畢視
    之，被告既未曾受「觀察、勒戒或強制戒治」等處遇，自無
    從適用毒品危害防制條例第23條第2項之規定予以追訴處罰
    ，而應適用同條例第20條第1項、現行第24條等規定，由檢
    察官視被告個案之情形，是否適合「觀察、勒戒或強制戒治
    」或給予「附命完成戒癮治療緩起訴處分」之機會，不得予
    以追訴。
(二)被告其後雖有因施用毒品案件經法院判處罪刑確定及執行完
    畢之情形，但迄於本案被告再犯施用毒品案件前，並無再受
    觀察、勒戒或強制戒治等保安處分之裁判及執行（本院卷第
    23至42頁）。檢察官起訴被告本案犯施用第二級毒品甲基安
    非他命之行為時間，係於108年9月1日12時30分許，已在其
    最近一次觀察、勒戒執行完畢釋放日，已逾3年，核屬毒品
    條例第20條第3項所規定之「3年後再犯」，不因被告於其間
    曾先後多次因犯施用毒品罪，經起訴、判刑或執行而受影響
    。揆諸前開說明，本件於本次毒品條例修正施行後，應由檢
    察官重啟處遇程序，不得對被告追訴處罰，檢察官前所為之
    起訴，因上開法律規定與實務見解改變之情事變更事由，其
    程序即屬違背規定，依刑事訴訟法第303條第1款規定，自應
    諭知不受理判決。原審本於同上見解，諭知本件公訴不受理
    ，核其適用法律並無違誤。
五、檢察官上訴意旨略以：毒品危害防制條例對於進入司法程序
    之戒癮治療方式，採取「觀察、勒戒或強制戒治」及「附命
    緩起訴」雙軌制，其目的在針施用毒品者戒毒自新機會。「
    附命緩起訴」確定後，倘戒癮治療未完成，而被告於3年內
    再犯施用毒品案件，顯見再犯率甚高，原規劃之制度功能已
    無法發揮成效，自得依毒品危害防制條例第23條第2項之相
    同法理，逕行提起公訴，無再依毒品危害防制條例第20條第
    1項重為聲請觀察、勒戒之必要。否則若被告心存僥倖，有
    意避險，選擇對其較有利之戒瘾治療，如有再犯，又可規避
    直接起訴之規定，自與法律規範目的有悖。本件被告曾因施
    用第一級與第二級毒品案件，經臺灣基隆地方檢察署以107
    年度毒偵字第2406號為附命戒癮治療之緩起訴處分，嗣因被
    告於緩起訴期間多次未遵期接段戒癮治療及報到採尿之命令
    ，而經檢察官撤銷緩起訴處分，則被告前既經檢察官為附命
    戒癮治療之緩起訴處分確定，復於3年內再犯本案施用第一
    級及第二級毒品罪，被告本案施用毒品行為業無再經觀察、
    勒戒或強制戒治之必要，而應依法訴追，原審逕為不受理判
    決，適用法律容有違誤等語。惟查：
(一)被告於107年間因施用案件，經臺灣基隆地方檢察署檢察官
    以107年度毒偵字第2406號為附命戒癮治療之緩起訴處分，
    惟因被告於緩起訴期間未遵期接受戒癮治療期程，經臺灣桃
    園地方檢察署檢察官以109年度撤緩字第30號撤銷緩起訴處
    分，並以109年度撤緩毒偵字第95號起訴在案，且被告其後
    亦未再受觀察、勒戒或強制戒治，已如前述，則被告所受前
    案之附命緩起訴既因被告未遵期接受戒癮治療期程，業經撤
    銷，則其戒癮治療未完成，事實上並未因上開緩起訴處分而
    受有等同於觀察、勒戒或強制戒治執行完畢之情事，依據上
    開說明，自無從依此起算3年之再犯期間。縱被告於其後復
    因施用毒品案件，經起訴、判刑或執行，惟其既因未完成戒
    癮治療，致前緩起訴處分經撤銷，尚難以等同曾受「觀察、
    勒戒或強制戒治」執行完畢視之，被告既未曾受「觀察、勒
    戒或強制戒治」等處遇，自無從適用毒品危害防制條例第23
    條第2項之規定予以追訴處罰，而應適用同條例第20條第1項
    、現行第24條等規定，由檢察官審酌個案情節，裁量聲請法
    院裁定觀察、勒戒或為附命完成戒癮治療之緩起訴處分，抑
    或為其他適法處理。詎檢察官就本案提起公訴，自有起訴之
    程序違背規定之情事。
(二)再依本次修正之毒品條例，於被告符合「3年後再犯」之情
    形者，檢察官除得向法院聲請對被告為機構內之治療處遇外
    （即觀察、勒戒或強制戒治，並於執畢後為不起訴處分），
    亦得逕對被告為機構外之治療處遇（依現行規定即為附命完
    成戒癮治療之緩起訴處分），是以檢察官依法有其多元化之
    裁量權，依修正後規定，並非僅能向法院聲請裁定觀察、勒
    戒或強制戒治，檢察官亦有可能逕為附命完成戒癮治療之緩
    起訴處分，基於尊重檢察官之裁量權，並保障施用毒品者能
    獲得妥適並完善治療或其他有利戒毒途徑處遇之機會，本於
    合憲性之解釋原則，自應由檢察官視個案情形為適當之裁量
    權行使。本案係於毒品條例修正施行前，檢察官已起訴繫屬
    於法院之施用毒品案件，依毒品條例第35條之1第2款前段規
    定，應逕依修正後規定處理，又被告符合上揭「3年後再犯
    」之情形者，已如前述，依本次修正後之毒品條例第20條第
    3項、現行第24條等規定，即應由檢察官基於一次性之整體
    規劃而重啟治療處遇程序，視個案情形，是否適合「觀察、
    勒戒或強制戒治」或給予「附命完成戒癮治療緩起訴處分」
    之機會，並保障施用毒品者能獲得妥適並完善治療或其他有
    利戒毒途徑處遇之機會，由檢察官重啟處遇程序。原審判決
    以檢察官之本案起訴程序違背規定，乃依刑事訴訟法第303
    條第1款、第307條等規定，逕為不受理判決，經核並無違誤
    ，檢察官仍執前詞以被告未依緩起訴完成戒癮治療，本即應
    受追訴之不利益，為無理由，爰不經言詞辯論，逕予駁回其
    上訴。
六、據上論斷，應依刑事訴訟法第368條、第372條，判決如主文
    。
中　　華　　民　　國　　110 　年　　3 　　月　　4 　　日
                  刑事第三庭  審判長法  官   張惠立
                                    法  官   張江澤
                                    法  官   劉兆菊
以上正本證明與原本無異。
如不服本判決，應於收受送達後20日內向本院提出上訴書狀，其
未敘述上訴之理由者並得於提起上訴後20日內向本院補提理由書
（均須按他造當事人之人數附繕本）「切勿逕送上級法院」。
                                    書記官   吳芝嘉
中　　華　　民　　國　　110 　年　　3 　　月　　4 　　日